【裁判字號】    92,保險上,7
【裁判日期】    920702
【裁判案由】    給付保險金
【裁判全文】
臺灣高等法院臺中分院民事判決  九十二年度保險上字第七號
      上  訴  人  丙○○○
                  丁○○
                  戊○○
                  乙○○
      被  上訴人  新光人壽保險股份有限公司
      法定代理人  甲○○
      訴訟代理人  己○○
右當事人間請求給付保險金事件，上訴人對於中華民國九十二年三月四日臺灣臺中地
方法院九十一年度保險字第三四號第一審判決提起上訴，本院判決如左：
      主      文
原判決廢棄。
被上訴人應給付上訴人各新台幣參拾貳萬伍仟元，及均自民國九十一年十一月二十九
日起，至清償日止，按年息百分之五計算之利息。
被上訴人應給付上訴人戊○○新臺幣參佰萬元，及自民國九十一年十一月二十九日起
，至清償日止，按年息百分之五計算之利息。
第一、二審訴訟費用，由被上訴人負擔。
本判決第二項，於上訴人各以新台幣壹拾壹萬元為被上訴人預供擔保後，得假執行，
但被上訴人如於假執行程序實施前，各以新台幣參拾貳萬伍仟元為上訴人預供擔保，
得免為假執行。
本判決第三項，於上訴人戊○○以新台幣壹佰萬元為被上訴人預供擔保後，得假執行
，但被上訴人如於假執行程序實施前，以新台幣參佰萬元為上訴人戊○○預供擔保，
得免為假執行。
      事實及理由
甲、程序方面：
    按訴狀送達後，原告不得將原訴變更或追加他訴，但有擴張或減縮應受判決事項
    之聲明，不在此限，觀諸民事訴訟法第二百五十五條第一項第三款之規定即明。
    經查上訴人於原審訴之聲明，其中關於被上訴人應給付新台幣（下同）各三十二
    萬五千元及法定遲延利息部分，本係請求被上訴人應自民國九十年十二月二十八
    日起至清償日止，按年息百分之五計算之利息，而上訴人戊○○另請求被上訴人
    應給付五百萬元及法定遲延利息，嗣於原審審理時，上訴人關於各該三十二萬五
    千元之法定遲延利息部分，減縮自九十一年十一月二十九日起至清償日止，按年
    息百分之五計算之利息，而上訴人戊○○另請求被上訴人給付部分，則減縮為被
    上訴人應另給付三百萬元及法定遲延利息，均屬減縮應受判決事項之聲明，經核
    與前開民事訴訟法第二百五十五條第一項第三款之規定相符，應予准許，事涉程
    序，合先敘明。
乙、實體方面：
一、本件上訴人主張：(一)上訴人丙○○○以其配偶張金村為被保險人，向被上訴人投
    保一百三十萬元之「長樂保險」即意外傷害保險（保單號碼５ＡＬ０４２２０）
    ，對於張金村因遭受意外傷害事故，致其身體蒙受傷害而致殘廢或死亡應予理賠
    。茲因張金村於九十年十一月六日騎乘車號ＪＹＵ─九三二號機車，沿台中縣大
    甲鎮○○路由南往北行駛，行經臨江路口超過中心處而左轉，忽有訴外人賴銘瑞
    駕駛車號ＪＥ─九五０號曳引車，沿台中縣大甲鎮○○路由北往南行駛，至經國
    路與臨江路口時，未讓張金村已開始轉彎之機車先行，竟疏於注意車前方及交岔
    路口內轉彎車輛之動態，以時速七十公里之速度通過，而煞避不及，其曳引車前
    保險桿碰撞張金村之機車倒地，致張金村受有胸腹部挫傷等傷害，經送醫不治死
    亡，而肇事者賴銘瑞已因過失致死而被起訴、判刑。上訴人丙○○○為張金村之
    配偶，上訴人丁○○、戊○○、乙○○為其女，即上訴人四人均為系爭保險契約
    之受益人，上訴人乃於九十年十二月二十七日及九十一年二月四日兩度向被上訴
    人申請理賠，並於九十一年七月十六日委託律師發函請求理賠，均遭被上訴人以
    張金村飲酒過量為造成死亡之直接原因，而拒絕理賠。(二)被上訴人拒絕理賠，無
    非以「新光平安意外傷害保險附約條款」第十二條第一項第四款約定：「被保險
    人直接因下列事由致成死亡或殘廢時，本公司不負給付保險金的責任．．．四、
    被保險人飲酒後駕（騎）車，其吐氣或血液所含酒精成份超過道路交通法令規定
    標準者」為其依據。然查張金村如因飲酒過量撞牆、樹或跌落深淵死亡，在此等
    情形，飲酒過量始為死亡之直接原因，惟張金村本件死亡之直接原因係遭賴銘瑞
    所駕駛之曳引車撞擊，而非飲酒過量，且依台灣高等法院台中分院九十一年度交
    上訴字第一四０一號刑事判決認定之事實，賴銘瑞有下述違反交通法規之過失，
    而未採信台灣省台中縣區車輛行車事故鑑定委員會所為張金村為肇事主因，賴銘
    瑞為肇事次因之鑑定意見：時速在七十公里以上。張金村所駕駛之機車，在
    賴銘瑞所駕曳引車進入交岔路口前，已達到中心處開始轉彎，依道路交通安全規
    則第一百零二條第一項第六款之規定，賴銘瑞應讓張金村先行。是被上訴人以張
    金村飲酒過量為死亡之直接原因拒絕理賠，於法無據。(三)被上訴人與上訴人丙○
    ○○所簽訂之「新光平安意外傷害保險附約」，乃消費者保護法第二條、第七條
    所定「企業經營者為與不特定多數人訂立契約之用而單方預先擬定之契約條款」
    ，即定型化契約，依同法第十一條第二項規定：「定型化契約條款如有疑義時，
    應為有利於消費者之解釋」。查上開「新光平安意外傷害保險附約」約定對於被
    保險人直接因飲酒後駕車所致之死亡，被上訴人不負給付保險金之責任，何謂「
    直接」因飲酒後駕車所致之死亡，發生疑義，上訴人認為飲酒後在無外力之情形
    下，撞樹、撞牆、跌落深淵死亡，或酒醉駕車撞擊沒有違規之車輛而死亡等情形
    ，始構成死亡之「直接」原因，其餘情形均非死亡之直接原因。是上訴人為本件
    系爭保險之受益人，自得請求被上訴人給付保險金一百三十萬元及法定遲延利息
    。(四)上訴人戊○○於任職被上訴人公司所屬台中分公司大甲服務處甲昌收費處時
    （至九十一年二月止），投保團體意外險（員工編號：Ｕ六九八九三），被保險
    人包括上訴人戊○○之父張金村，受益人為上訴人戊○○，保險金額為三百萬元
    ，保費每月從薪資中扣除，茲張金村既已死亡，上訴人戊○○自得請求被上訴人
    給付保險金三百萬元及法定遲延利息。(五)按所謂消費關係，係「指消費者與企業
    經營者間就商品或服務所發生之法律關係」，而消費者則是「指以消費為目的而
    為交易、使用或接受服務者」，消費者保護法第二條第三款及第一款分別定有明
    文；另「消費係為達成生活目的之行為，凡係基於求生存、便利或舒適之生活目
    的，在食衣住行育樂方面所為滿足人類慾望之行為，即為消費」，此亦有行政院
    消費者保護委員會八四、四、六台八十四消保法字第００三五一號函為憑。保險
    乃人類對於不可預知之事故，透過危險分擔，以降低損失及保障生活安全與安定
    之行為，足以滿足人類之慾望，自屬消費行為。查上訴人戊○○原為被上訴人公
    司之員工，被上訴人除為其僱主之外，並具有保險人之身分，上訴人戊○○因投
    保被上訴人為保險人之團體意外保險，而以自己及其父張金村為被保險人，上訴
    人戊○○投保團體意外險之目的在於被保險人因保險事故發生時，受益人得獲理
    賠，以保障生活之安全與安定，縱被保險人與保險人之間無直接之契約關係，雙
    方之間亦成立消費關係；何況被保險人（或要保人或受益人）對保險人得直接請
    求保險給付，則保險契約屬附有利益第三人約款之契約（第三人利益契約，民法
    第二百六十九條參照），更應認為被保險人與保險人之間為消費關係。否則，在
    團體意外保險，契約當事人為保險人與僱主，不須繳納保費之僱主為消費者，而
    實際繳納保費以及遭受損害而得請求保險給付之被保險人反而不是消費者，顯與
    事理有違；再者，團體意外保險契約為定型化契約，其適用之保險對象為被保險
    人之生命、身體及健康，與定型化之保險契約內容有直接關係，則消費者保護法
    第十一條第二項及第十三條關於定型化契約之規定，自應予以適用。被上訴人徒
    以保單給要保單位而非給被保險人，即認本件團體意外保險無消費者保護法之適
    用云云，不足採信。(六)按「契約之一般條款未經記載於定型化契約中者，企業經
    營者應向消費者明示其內容；明示其內容顯有困難者，應以顯著之方式，公告其
    內容，並經消費者同意受其拘束者，該條款即為契約之內容。前該項情形，企業
    經營者經消費者請求，應給與契約一般條款之影本或將該影本附為該契約之附件
    」，消費者保護法第十三條定有明文。查被上訴人所提出之「新光企業團體意外
    保險單條款」並未交付給投保之員工，不符合消費者保護法第十三條所定之明示
    性原則，且未經投保之員工同意受其拘束，自不構成契約之內容，上訴人戊○○
    不受其拘束，被上訴人自不得主張第十六條第四款除外責任。退步言之，縱認「
    新光企業團體意外保險單條款」構成契約之內容，其第十六條第四款應做有利於
    上訴人戊○○之解釋，已如上述。(七)台灣省台中縣區車輛行車事故鑑定委員會鑑
    定意見書之鑑定意見為：「一、張金村飲酒後酒精濃度過量駕駛重機車左轉未讓
    直行車先行，為肇事主因。二、賴銘瑞駕駛聯結車未注意車前狀況，未減速慢行
    ，為肇事次因」。惟查賴銘瑞左煞車痕起點在經國路南下車道停止線後方四．二
    公尺處，車禍後經國路南下第三車道往南延伸處留有機車遭撞擊後之碎片，再參
    以賴銘瑞於台灣高等法院台中分院訊問時自稱：「我當時是沿大甲鎮○○路由北
    往南行駛外側車道，行經肇事路段時，經國路的內側第一、二車道上面有二部自
    小客車已經在我的前面通過路口，那二部自小客車經過之後，我的車還在停車線
    後面，就發現被害人的車已到達經國路南下方向的中間快車道（即從安全島算起
    ，第二個快車道），我就馬上按喇叭並踩煞車，但是還是來不及」、「當時被害
    人應該已經到達臨江路的中心」，足認賴銘瑞之曳引車未進入交岔路口前，張金
    村之轉彎車已達中心處開始轉彎，依道路交通安全規則第一百零二條第一項第六
    款之規定，賴銘瑞應讓張金村先行，業經鈞院九十一年度交上訴字第一四０一號
    刑事判決認定無誤；至於該刑事判決雖認定張金村酒後駕車，並疏於注意交岔路
    口附近之車輛動態亦與有過失云云，惟查酒後駕車並非車禍發生之原因，自不得
    據此認定與有過失，且張金村遵循交通規則從經國路左轉臨江路，已超過中心線
    ，車禍之發生係賴銘瑞時速七十公里、未讓張金村先行所致，張金村何來疏於注
    意交岔路口附近之車輛動態？故張金村對於車禍之發生並無過失，則其酒後駕車
    並非車禍之原因，更非直接原因，被上訴人自不得主張除外責任。(八)另被上訴人
    所提原法院九十年度保險字第四七號民事判決，被保險人所騎乘之機車在車禍當
    時有跨越分向限制線進入加害人所行駛之車道內及向左閃避加害人機車（見該判
    決理由五(二)）；至於台灣新竹地方法院八十九年度訴字第四一八號民事判決，被
    保險人駕車失控駛出路邊線外，偏離其應行駛之正常車道（見該判決理由五(二)）
    。惟在本件，張金村除喝酒外，並無其他違反交通安全規則之行為，是張金村之
    死亡，與其喝酒無關，本件車禍純係賴銘瑞違規時速超過七十公里，且未讓張金
    村之轉彎車先行所致，是被上訴人所提之判決，其被保險人均有違規之事實，與
    本案之事實不同，未可比附援引。爰為聲明求為判決：(一)原判決廢棄。(二)被上訴
    人應給付上訴人各三十二萬五千元，另應給付上訴人戊○○三百萬元，及均自起
    訴狀繕本送達被上訴人之翌日即自九十一年十一月二十九日起至清償日止，按年
    息百分之五計算之利息。(三)第一、二審訴訟費用，均由被上訴人負擔。(四)上訴人
    願供擔保，請准宣告假執行。
二、被上訴人對於確與上訴人丙○○○、戊○○簽訂右揭保險契約，而張金村於前開
    時、地因酒後騎乘機車左轉至對向車道由內往外算至第三車道處，與賴銘瑞所駕
    駛之曳引車發生碰撞，致張金村人車倒地，受有胸腹部挫傷等傷害，經送醫不治
    死亡，而張金村於車禍後，經醫院測試其血液中酒精濃度值為３２７ｍｇ＼ｄｌ
    即０．三二七％，上訴人均為張金村之保險受益人，本件事故發生後，被上訴人
    迄未給付系爭保險金等事實，固均不加爭執，但以：(一)系爭「新光企業團體意外
    保險」為一團體保險，要保人為被上訴人，被保險人為「被上訴人公司所屬之員
    工」，而張金村係以上訴人戊○○員工眷屬之身分（父親）參加投保之被保險人
    。是以，無論是上訴人戊○○或是張金村，均僅為該件團體意外保險中之被保險
    人，而團體保險契約之保單條款內容及其費率，均係由要保單位與保險公司簽訂
    ，被保險人只有選擇是否參加投保之權利，消費者保護法第十三條明示性原則之
    規定，並不適用於被保險人。是以，上訴人戊○○主張被上訴人未將系爭保單條
    款交付被保險人，自不構成契約之內容云云，並無理由，上訴人戊○○對此恐有
    誤解。(二)系爭二件意外保險保險單條款內容，均是遵照財政部八十七年八月七日
    台財保第八七二四四０二０八號函所頒訂之「傷害保險單示範條款」及「團體傷
    害保險單示範條款」製作，該二件示範條款均有訂定：「除外責任（原因）被保
    險人直接因下列事由致成死亡、殘廢或傷害時，本公司不負給付保險金的責任。
    ．．．三、被保險人犯罪行為。四、被保險人飲酒後駕（騎）車，其吐氣或血液
    所含酒精成份超過道路交通法令規定標準者」。上開示範條款約定意旨應在於限
    制被保險人因故意或重大過失之不當行為使保險事故發生而獲取不當之利益，以
    及保障保險人僅需於事前經其評估並願承受之風險範圍內負擔可能給付保險金之
    利益，雙方之給付與對待給付相當，並無任何違反消費者保護法第十一條第一項
    平等互惠原則之情事。(三)財政部審查保單示範條款除外責任部分，將超過道路交
    通法令標準之酒醉駕車列入除外責任事由，實係認定酒醉駕車之高危險行為無異
    等同於被保險人之自殺自殘行為，如被保險人飲酒後駕車，其吐氣或血液所含酒
    精成分高過道路交通法令規定標準，應足以推定被保險人有故意或重大過失將自
    己置於極易致傷或死亡之高危險環境中，若就此情形仍由保險人負擔給付保險金
    之義務，不但易使被保險人或受益人獲取不當利益，且已逾保險人所願承擔之合
    理風險。是以，在解釋被保險人死亡、殘廢或傷害是否直接因「被保險人飲酒後
    駕（騎）車其吐氣或血液所含酒精成份超過道路交通法令規定標準」時，該酒後
    駕駛行為如係導致被保險人死亡、殘廢或傷害之「不可或缺之因素」時，即可認
    符合前開條款中「直接因下列事由致成死亡、殘廢或傷害」部分之意旨，如就該
    段文字限縮於「該酒後駕駛行為係導致被保險人死亡、殘廢或傷害之唯一因素或
    肇事主要因素」之範圍內，將使被保險人及受益人獲得不當利益及保險人承擔不
    合理之風險。因此，上訴人主張系爭保險契約除外責任應限縮被保險人酒醉駕車
    ，無外力之情形下而自行造成傷亡云云，其理由並不足採。(四)系爭「新光平安意
    外傷害保險附約」及「新光企業團體意外保險」，二者之保單條款均約定：「被
    保險人於本契約有效期間內，因遭受意外傷害事故，致其身體蒙受傷害或致殘廢
    或死亡時，依照本契約的約定，給付保險金。前項所稱意外傷害事故，指非由疾
    病引起之外來突發事故」。惟於同條款中之除外責任亦約定，對於被保險人直接
    因「被保險人飲酒後駕（騎）車，其吐氣或血液所含酒精成份超過道路交通法令
    規定標準者」所致之死亡，保險公司並不負給付保險金的責任。按駕駛人飲用酒
    類或其他類似物後其吐氣所含酒精濃度超過每公升０．二五毫克或血液中酒精濃
    度超過百分之０‧０五以上者，不得駕（騎）車，道路交通安全規則第一百十四
    條第二項定有明文。本件張金村於車禍後，經醫院測試血液中酒精濃度值為３２
    ７ｍｇ＼ｄｌ即０‧三二七％，顯已違反上開道路交通安全規則之規定，而常人
    飲酒血中酒精濃度達每公升０．二五至０．三五％間，酒醉程度為「深醉」，行
    為表現或狀態出現「強度酩酊、噁心、嘔吐、意識混亂、步行困難、言語不清、
    易進入睡眠狀態」等症狀，是張金村於飲酒後血中酒精濃度達０‧三二七％之狀
    態下駕騎機車，依前所述，即可推定其已無安全駕駛動力汽車之能力；再張金村
    於飲酒後不具有安全駕駛能力之情況下駕騎機車，無論是依台灣省台中縣區車輛
    行車事故鑑定委員會所作之鑑定意見，認定「被保險人飲酒後酒精濃度過量駕駛
    重機車左轉未讓直行車先行，為肇事主因」，抑或是依鈞院刑事判決理由所認定
    「被保險人酒後駕車，並疏於注意交叉路口附近之車輛動態亦與有過失」，二者
    意見均認為張金村酒後駕車與本件車禍事故之發生有因果關係。倘若張金村未於
    酒後、注意能力下降之狀態下，仍為駕駛行為，當不會發生本件車禍事故致死，
    是張金村飲酒過量後仍為駕駛行為，實為本件車禍事故發生不可或缺之原因，符
    合系爭除外條款「直接因下列事由致成死亡、殘廢或傷害」部分之意旨，因此，
    被上訴人不負給付保險金的責任。(五)張金村雖已左轉過道路中心線，但無論如何
    轉彎車本應讓直行車先行，以免路權混淆，轉彎車為搶道取得路權而易造成事故
    。綜上所述，張金村之死亡因係符合系爭條款除外責任之約定，被上訴人公司不
    負給付保險金之責任等情資為抗辯，爰為聲明求為判決：(一)上訴駁回。(二)訴訟費
    用由上訴人負擔。(三)如受不利之判決，請准供擔保免為假執行。
三、本件上訴人丙○○○以其配偶張金村為被保險人，向被上訴人投保一百三十萬元
    之「長樂保險」即意外傷害保險（保單號碼５ＡＬ０４２２０），受益人為張金
    村之妻即上訴人丙○○○及女即上訴人丁○○、戊○○、乙○○共四人，依新光
    平安意外傷害保險附約條款第三條第一款之約定，於被保險人因遭受意外傷害事
    故，致其身體蒙受傷害而致殘廢或死亡應予理賠；另上訴人戊○○原任職被上訴
    人公司所屬台中分公司大甲服務處甲昌收費處，於任職期間（至九十一年二月間
    止），向被上訴人投保團體意外險（員工編號：Ｕ六九八九三），被保險人包括
    上訴人戊○○之父張金村，受益人為上訴人戊○○，保險金額為三百萬元，而張
    金村於九十年十一月六日酒後騎乘機車於前述時、地，與賴銘瑞所駕駛之曳引車
    發生碰撞，致張金村人車倒地，受有胸腹部挫傷等傷害，經送醫不治死亡，而張
    金村於車禍後經醫院測試其血液中酒精濃度值為３２７ｍｇ＼ｄｌ即０．三二七
    ％，上訴人乃於九十年十二月二十七日及九十一年二月四日兩度向被上訴人申請
    理賠，並於九十一年七月十六日委託律師發函請求理賠，均遭被上訴人以張金村
    飲酒過量為造成死亡之直接原因，而拒絕理賠等事實，業據上訴人提出新光平安
    意外傷害保險附約條款、戶籍謄本、台灣台中地方法院檢察署檢察官九十一年度
    偵字第四八七八號起訴書、台灣台中地方法院九十一年度交訴字第九五號刑事判
    決、本院九十一年度交上訴字第一四０一號刑事判決、台灣省台中縣區車輛行車
    事故鑑定委員會鑑定意見書、律師函、被上訴人公司覆函、道路交通事故調查報
    告表等件影本各一份、業務津貼表影本三紙及被上訴人提出人壽保險要保書影本
    、員工福利團體意外險辦法、三階基本人事資料明細、三階當月扣款明細、新光
    企業團體意外保險保險單條款等件影本在卷可證，復為兩造所不爭執，是此部分
    之事實，自堪信為真正而足以認定。
四、兩造對於右述保險契約及張金村確係酒後騎乘機車，於右開時、地肇事死亡等事
    實，既均不加爭執，因此，本件所應審究者，厥為被上訴人得否依系爭二件保險
    契約之酗酒除外責任條款，對上訴人主張免責乙節而已？茲分述如下：
    （一）、依系爭「新光平安意外傷害保險附約條款」第十二條第一項第四款：「
            被保險人直接因下列事由致成死亡或殘廢時，本公司不負給付保險金的
            責任。．．．四、被保險人飲酒後駕（騎）車，其吐氣或血液所含酒精
            成份超過道路交通法令標準者」之約定，足徵被上訴人與要保人即上訴
            人丙○○○於簽訂系爭保險契約時，即已約明必須被保險人於死亡事故
            時，確有上述飲酒後駕（騎）車而吐氣或血液濃度所含酒精成分超過道
            路交通法令規定之標準者等之情事，且被保險人因該等情事直接導致死
            亡，亦即被保險人死亡與前述服用酒類之行為有相當因果關係時，被上
            訴人方得依「酗酒除外責任」條款拒絕理賠，要無庸疑。
    （二）、本件系爭團體意外保險契約之要保人應為被上訴人，被保險人則為被上
            訴人公司所屬員工或家屬，而上訴人戊○○於任職被上訴人公司所屬台
            中分公司大甲服務處甲昌收費處時（至九十一年二月止），投保團體意
            外險（員工編號：Ｕ六九八九三），被保險人包括上訴人戊○○之父張
            金村，則上訴人戊○○及張金村均為被保險人乙節，為上訴人戊○○及
            被上訴人所不爭執，應可認定。又上訴人戊○○既任職於被上訴人公司
            ，為保險業務員，此為上訴人戊○○所不否認，則上訴人戊○○於參加
            系爭團體保險契約時，對於系爭團體保險契約應有「酗酒除外責任」條
            款之適用，當無不知之理，因此，縱被上訴人確未曾交付系爭「新光企
            業團體意外保險保險單條款」予上訴人戊○○，上訴人戊○○仍不得主
            張系爭「新光企業團體意外保險保險單條款」不構成系爭團體保險契約
            之內容，至為灼然，則上訴人戊○○主張系爭「新光企業團體意外保險
            保險單條款」不構成系爭團體保險契約之內容云云，自難以憑採，而系
            爭「新光企業團體意外保險保險單條款」既屬系爭團體保險契約之內容
            ，其第十六條第一項第四款亦約定：「被保險人直接因下列事由致成死
            亡或殘廢時，本公司不負給付保險金的責任。．．．四、被保險人飲酒
            後駕（騎）車，其吐氣或血液所含酒精成份超過道路交通法令標準者」
            等情，有被上訴人提出系爭「新光企業團體意外保險保險單條款」影本
            一份在卷可憑，足見該第十六條第一項第四款之規定與系爭「新光平安
            意外傷害保險附約條款」第十二條第一項第四款之規定相同，自應作相
            同之解釋，故系爭「新光企業團體意外保險保險單條款」第十六條第一
            項第四款之規定，亦應認必須被保險人於死亡事故發生時，確有被保險
            人飲酒後駕（騎）車，其吐氣或血液所含酒精成分超過道路交通法令規
            定標準之情事，且被保險人是因該等情事而直接導致死亡，即被保險人
            死亡與前述服用酒類之行為有相當因果關係時，被上訴人方得依「酗酒
            除外責任」條款拒絕理賠，彰彰明甚。
    （三）、按汽車駕駛人飲用酒類後其吐氣所含酒精濃度超過每公升０．二五毫克
            以上者，不得駕車；再汽車行駛時，駕駛人應注意車前狀況，並隨時採
            取必要之安全措施；又汽車行駛至交岔路口，轉彎車應讓直行車先行，
            但直行車尚未進入交岔路口，而轉彎車已達中心處開始轉彎，直行車應
            讓轉彎車先行，道路交通安全規則第一百十四條第二款、第九十四條第
            三項、第一百零二條第一項第六款分別著有明文。經查：
            (一)本件車禍撞擊點在台中縣大甲鎮○○路與臨江路口南下第三車道，此
              有道路交通事故調查報告表影本在卷可稽，復為兩造於本院審理時所
              不爭執，依前開道路交通事故調查報告表顯示，賴銘瑞所駕駛之曳引
              車在現場車後留有左、右兩道煞車痕，分別為二十七．四公尺、二十
              八．三公尺，依汽車煞車距離與行車速度對照表，其行車速度應在七
              十公里以上，顯見賴銘瑞駕車行經上開交岔路口時，未隨時警戒車前
              狀況減速慢行；再者，賴銘瑞左煞車痕起點在經國路南下車道停止線
              後方四．二公尺處，車禍後經國路南下第三車道往南延伸處留有機車
              遭撞擊後之碎片，再參以賴銘瑞於本院刑事庭訊問時自承：「我當時
              是沿大甲鎮○○路由北往南行駛外側車道，行經肇事路段時，經國路
              的內側第一、二車道上面有二部自小客車已經在我的前面通過路口，
              那二部自小客車經過之後，我的車還在停車線後面，就發現被害人的
              車已到達經國路南下方向的中間快車道（即從安全島算起，第二個快
              車道），我就馬上按喇叭並踩煞車，但是還是來不及」、「當時被害
              人應該已經到達臨江路的中心」等語，此觀卷附本院九十一年度交上
              訴字第一四０一號刑事判決理由欄二之(二)即明，足證賴銘瑞之曳引車
              未進入交岔路口前，張金村之轉彎車已達中心處開始轉彎，賴銘瑞未
              注意車前狀況，隨時採取必要之安全措施，復未注意讓已達中心處開
              始轉彎之張金村之轉彎機車先行，以致肇事，應可認定。至台灣省台
              中縣區車輛行車事故鑑定委員會鑑定意見認：「一、張金村飲酒後酒
              精濃度過量駕駛重機車左轉未讓直行車先行，為肇事主因。二、賴銘
              瑞駕駛聯結車未注意車情況，未減速慢行，為肇事次因」，惟其未考
              量張金村所駕駛之機車在賴銘瑞進入交岔路口前，已到達中心處開始
              轉彎，故其鑑定意見，難以遽採，自不待言。又被上訴人所辯張金村
              雖已左轉過道路中心線，但無論如何轉彎車本應讓直行車先行，以免
              路權混淆，轉彎車為搶道取得路權而易造成事故云云，既與前揭道路
              交通安全規則之規定有違，自不能執為被上訴人有利之認定，自無庸
              贅述。
            (二)張金村於車禍受傷後經送醫急救，經檢出其血液中之酒精濃度為３２
              ７ｍｇ＼ｄｌ即０．三二七％，為兩造所不爭執，即本九十一年度交
              上訴字第一四０一號刑事判決亦認定張金村酒後駕車，並疏於注意交
              岔路口附近之車輛動態，亦與有過失云云，但查上訴人主張肇事當日
              ，張金村係從台中縣大甲鎮之光田醫院探視母親返家，至事故地點已
              是第十四個路口，且有五．五公里乙節，為被上訴人所不爭執，並有
              上訴人提出之照片存卷可考，顯然張金村並無不能安全駕駛之情事，
              要無庸疑；再者，張金村係遵循交通規則從經國路左轉臨江路，並已
              超越中心線，而本件車禍之發生，係賴銘瑞以時速七十公里以上行駛
              ，未讓張金村先行所致，已如前述，則張金村何來疏於注意交岔路口
              附近之車輛動態？故張金村雖於酒後駕車，惟其死亡並非直接因飲酒
              後駕（騎）車，其吐氣或血液所含酒精成份超過道路交通法令規定標
              準者所致，從而被上訴人自不得主張除外責任，應可認定。
    （四）、至被上訴人所提原法院九十年度保險字第四七號民事判決，被保險人所
            騎乘之機車在車禍當時，有跨越分向限制線進入加害人所行駛之車道內
            及向左閃避加害人機車（見該判決理由五(二)），而台灣新竹地方法院八
            十九年度訴字第四一八號民事判決，被保險人駕車失控駛出路邊線外，
            偏離其應行駛之正常車道（見該判決理由五(二)），此有各該民事判決影
            本附卷可憑，惟本件張金村除喝酒外，尚難認有其他違反道路交通安全
            規則之行為，是張金村之死亡，並非因其喝酒直接所致，且本件車禍純
            係賴銘瑞違規以時速超過七十公里，未讓張金村之轉彎機車先行所致，
            已如前論，是被上訴人所提之前述判決，其被保險人均有違規之事實，
            與本案之事實不同，未可比附援引，併予敘明。
五、綜上所述，本件張金村於保險事故發生時，固因服用酒類後騎乘機車，酒精濃度
    已超過道路交通安全規則規定之限制標準，但其死亡係因賴銘瑞駕駛曳引車未進
    入交岔路口前，張金村之轉彎車已達中心處開始轉彎，賴銘瑞未注意車前狀況，
    隨時採取必要之安全措施，復未注意讓已達中心處開始轉彎之張金村之轉彎機車
    先行，以致肇事所致，即張金村雖於酒後駕車，惟其死亡並非直接因飲酒後駕（
    騎）車，其吐氣或血液所含酒精成份超過道路交通法令規定標準者所致，即並無
    相當因果關係，應可認定，則被上訴人抗辯其得引用除外責任條款，拒絕理賠，
    自無足採。故上訴人因保險事故之發生，向被上訴人主張其保險金給付請求權，
    洵屬有據，從而上訴人依系爭意外傷害保險契約，請求被上訴人應給付上訴人各
    三十二萬五千元，及上訴人戊○○依系爭團體意外險契約，請求被上訴人應另給
    付三百萬元，並均自起訴狀繕本送達之翌日即自九十一年十一月二十九日起至清
    償日止，按年息百分之五計算之利息，為有理由，應予准許。又兩造分別陳明願
    供擔保為准、免假執行之宣告，經核於法並無不合，爰分別酌定相當擔保金額准
    許之。原審為上訴人敗訴之判決，並駁回渠等假執行之聲請，尚有未洽，上訴意
    旨求予廢棄改判，為有理由，爰由本院予以廢棄改判如主文第二項、第三項所示
    ，並依聲請為附條件之准、免假執行之宣告。
六、本件事證已臻明確，兩造其餘攻擊防禦方法及舉證，與本件判決結果並無影響，
    爰不一一論述，附此敘明。
七、據上論結，本件上訴為有理由，依民事訴訟法第四百五十條、第四百六十三條、
    第三百九十條第二項、第三百九十二條、第七十八條，判決如主文。
中      華      民      國    九十二    年      七      月      二      日
~B1民事第一庭審判長法  官  林陳松
~B2                法  官  王重吉
~B3                法  官  李寶堂
右為正本係照原本作成。
被上訴人得上訴。
上訴人不得上訴。
如對本判決上訴，須於收受判決送達後二十日內向本院提出上訴書狀，其未表明上訴
理由者，應於提出上訴後二十日內向本院提出上訴理由書（須按他造人數附具繕本）
，並繳納送達用雙掛號郵票拾份（每份拾肆元）。
上訴時應提出委任律師或具有律師資格之人之委任狀；委任有律師資格者，另應附具
律師及格證書及釋明委任人與受任人有民事訴訟法第四百六十六條之一第一項但書或
第二項（詳附註）所定關係之釋明文書影本。
~B                書記官  廖次芬
中      華      民      國    九十二    年      七      月      二      日
附註：
民事訴訟法第四百六十六條之一（第一項、第二項）
對於第二審判決上訴，上訴人應委任律師為訴訟代理人。但上訴人或其法定代理人具
有律師資格者，不在此限。
上訴人之配偶、三親等內之血親、二親等內之姻親，或上訴人為法人、中央或地方機
關時，其所屬專任人員具有律師資格並經法院認為適當者，亦得為第三審訴訟代理人
。
                                                                        Ｙ


司法院資訊處製作；財團法人民間司法改革基金會備份。
